【裁判字號】    98,訴,1122
【裁判日期】    981112
【裁判案由】    所有權移轉登記
【裁判全文】
臺灣士林地方法院民事判決              98年度訴字第1122號
原      告  乙○○
訴訟代理人  丙○○
            陳文億律師
被      告  甲○○
上列當事人間所有權移轉登記事件，本院於民國98年10月22日言
詞辯論終結，判決如下：
    主      文
原告之訴駁回。
訴訟費用由原告負擔。
    事實及理由
一、原告主張：
（一）坐落苗栗縣造橋鄉○○○段306-3 地號、面積992 平方公
      尺之土地（下稱系爭土地），為伊與胞弟林秋貴繼承父親
      林德旺而共有，應有部分各2 分之1 。因伊兄弟2 人皆非
      自耕農，礙於當時土地法第30條第1 項非自耕農不得登記
      為農地所有權人之限制規定，無法登記為所有權人，遂於
      71 年6月25日約定，暫將系爭土地登記為具自耕農身份之
      被告（即林秋貴配偶）名義所有，俟法令限制取消或變更
      後，再將系爭土地應有部分2 分之1 返還登記予伊，伊與
      林秋貴並另於73年2 月24日簽訂協議書（下稱系爭協議書
      ）為憑。而土地法第30條限制自耕農登記之規定，已於89
      年1 月26日公布修正刪除，伊請求被告移轉登記返還系爭
      土地應有部分2 分之1 ，竟遭被告拒絕。
（二）系爭土地原為政府所有，由伊父親林德旺耕作，因林德旺
      向訴外人黃金土借貸10萬元，遂交由黃金土耕作。其後政
      府放領耕地時，系爭土地登記於伊父親林德旺名下，黃金
      土要求處理債權債務關係，伊遂支付新臺幣（下同）10萬
      元向黃金土取回系爭土地，先後交由堂弟及伊之友人耕作
      ，租金收入向來均係兩造平分。且伊與林秋貴所共有、坐
      落宜蘭縣礁溪鄉及桃園縣平鎮市數筆土地，原均登記為伊
      名義，伊已於71、72年間將應有部分移轉登記返還林秋貴
      ，可知系爭土地亦為伊與林秋貴所共有，僅暫登記於被告
      名義，並無被告所抗辯林德旺贈與其系爭土地作為嫁妝之
      事。而被告雖未列名為系爭協議書之當事人，惟依當時民
      法之夫妻財產制規定，登記名義人為妻，實際所有權人仍
      為夫所有，且夫妻得互為代理人，系爭協議書既為林秋貴
      所簽，效力及於被告，被告自有履行之義務。
（三）爰依系爭協議書之法律關係提起本訴，並聲明：被告應將
      系爭土地所有權應有部分2分之1移轉登記予原告。
二、被告則以：伊自幼即為公公林德旺之童養媳，長大後與林秋
    貴結婚，公公林德旺為求公平，乃於生前將系爭土地贈與伊
    作為嫁妝，表示系爭土地歸伊個人所有。伊將系爭土地之租
    金收入2 分之1 分予原告，係基於兄弟關係，並非同意系爭
    土地應分配予原告。伊並未簽署系爭協議書，亦不知林秋貴
    簽署系爭協議書之事。而林秋貴目不識字，系爭協議書之內
    容皆係有利於原告而不利於林秋貴，原告未告知內容讓林秋
    貴知曉，強迫林秋貴簽署，亦未實際交付所載款項27萬5,00
    0 元，且隱瞞18年，至91年間始郵寄影本給林秋貴，自無效
    力。原告據此請求伊移轉系爭土地應有部分2 分之1 ，實無
    理由等語，資為抗辯。並聲明：原告之訴駁回。
三、經查︰
（一）原告與被告之配偶林秋貴為兄弟關係，渠等父親林德旺於
      72年1月18日死亡。
（二）林德旺於68年7 月1 日登記取得系爭土地之所有權，於其
      生前，在71年8 月5 日即以贈與為原因（原因發生日為71
      年6 月25日），將系爭土地全部移轉登記為被告所有。
（三）原告所提出簽訂日期為73年2 月24日之系爭協議書，立書
      人為原告與林秋貴，其上立協議書人欄內，林秋貴之簽章
      為真正。
      以上各項，有兩造分別提出之所有權狀、土地登記謄本、
      土地登記聲請書、贈與所有權移轉契約書、免繳土地增值
      稅證明書、印鑑證明、贈與稅免稅證明書、、農地承受人
      自耕能力證明書、戶籍謄本、林德旺除戶謄本（以上為影
      本）及系爭協議書等可稽，均堪信為真實。
四、爭點之論述︰
    本件原告主張伊就系爭土地所有權應有部分2 分之1 ，係借
    以被告名義登記，而基於系爭協議書之法律關係，請求被告
    移轉返還上述應有部分等情，被告則否認借名登記，並以前
    揭情詞置辯。本件所應審酌之爭點在於︰系爭協議書之效力
    是否及於被告？
    茲論述如下︰
（一）原告雖主張系爭土地為伊與林秋貴繼承父親林德旺而共有
      ，復主張伊支付林德旺向黃金土借貸債務10萬元取回系爭
      土地云云。然查，系爭土地於68年7 月1 日即登記為林德
      旺所有，有系爭土地登記謄本可憑。縱認原告主張其支付
      10萬元予黃金土處理債務乙情屬實，亦不影響法律上，林
      德旺始為系爭土地所有權人及其享有處分權之事實。復如
      前述，林德旺於其生前，即以贈與為原因，在71年8 月5
      日將系爭土地所有權移轉登記予被告，亦有系爭土地登記
      謄本、土地登記聲請書、贈與所有權移轉契約書等影本存
      卷可憑。顯然系爭土地於林德旺生前即已處分，自非屬遺
      產，則原告主張系爭土地為伊與林秋貴繼承林德旺而共有
      乙節，即非可採。原告進而主張伊就系爭土地應有部分2
      分之1 借以被告名義登記云云，亦難認有據。
（二）至於原告所執73年2 月24日之系爭協議書，被告並非簽訂
      系爭協議書之當事人，有系爭協議書可佐。原告雖主張依
      當時民法之夫妻財產制規定，登記名義人為妻，實際所有
      權人仍為夫所有，且夫妻得互為代理人，系爭協議書為林
      秋貴所簽，效力及於被告云云。惟查，71年8 月9 日即被
      告登記取得系爭土地所有權當時，民法所規定之法定財產
      制即聯合財產制，其中民法第1017條第1 項係規定「聯合
      財產中，妻於結婚時所有之財產，及婚姻關係存續中因繼
      承或其他無償取得之財產，為妻之原有財產，保有其所有
      權。」。依同條第2 項，聯合財產中夫之原有財產及不屬
      於妻之原有財產之部分，始為夫所有。依上所述，系爭土
      地係被告受贈與而取得，自屬無償取得之財產，按諸前揭
      規定，應屬被告之原有財產，而非其夫所有。原告主張實
      際所有權人為被告之夫林秋貴乙節，顯非有據。至於原告
      復主張夫妻得互為代理人部分，僅限於日常家務，夫妻始
      得互為代理人，此觀諸民法第1003條之規定即得明瞭。不
      動產之處分，顯然不屬日常家務而得為代理之範疇。況且
      ，系爭協議書係以林秋貴為立協議書之當事人，亦非以代
      理被告之名義為之，亦無所謂代理之問題。被告既非系爭
      協議書之當事人，原告又未能主張並舉證系爭協議書之效
      力確實及於被告，被告應受拘束，則原告請求被告履行系
      爭協議書之義務，自乏所據，要難准許。
五、從而，原告本於系爭協議書之法律關係，請求被告將坐落苗
    栗縣造橋鄉○○○段306-3 地號土地所有權應有部分2 分之
    1 移轉登記予原告，為無理由，應予駁回。
六、本件事證已臻明確，兩造所為其他主張陳述並所提證據，經
    審酌後，認均與本件之結論無礙，爰不一一詳予論述，附此
    敘明。
七、據上論結，本件原告之訴為無理由，依民事訴訟法第78條，
    判決如主文。
中    華    民    國    98    年    11    月    12    日
                  民事第三庭
                            法  官  施月燿
以上正本係照原本作成。
如對本判決上訴，應於判決送達後20日內向本院提出上訴狀。
中    華    民    國    98    年    11    月    27    日
                            書記官  于耀文


司法院資訊處製作；財團法人民間司法改革基金會備份。
